【裁判字號】    99,易,398
【裁判日期】    991028
【裁判案由】    詐欺
【裁判全文】
臺灣基隆地方法院刑事判決               99年度易字第398號
公  訴  人  臺灣基隆地方法院檢察署檢察官
被      告  丁○○
上列被告因詐欺案件，經檢察官聲請以簡易判決處刑（99年度偵
字第2916號）及將相同之犯罪事實移送併案辦理（99年度偵字第
3884號），本院認為有刑事訴訟法第451條之1第4 項但書之情形
，爰依刑事訴訟法第452 條之規定，裁定改依通常程序審理，茲
判決如下︰
    主      文
丁○○無罪。
    理      由
一、查檢察官聲請以簡易判決處刑之案件，法院於審理後，認應
    為無罪判決之諭知者，應適用通常程序審判之，刑事訴訟法
    第452 條定有明文。本件檢察官原係聲請簡易判決處刑，但
    本院經審理後，認應為無罪判決之諭知，故裁定改依通常程
    序審判，核先敘明。
二、公訴意旨略以：被告丁○○明知向金融機構申請開立帳戶未
    有特殊限制，並無借用或租用他人帳戶必要，且得預見提供
    帳戶與姓名年籍不詳之人使用，可能幫助他人實施詐欺犯行
    ，仍基於幫助詐欺之不確定故意，於99年5 月15日23時許，
    在基隆火車站前之漢堡王附近，將渠向華南銀行汐止分行（
    下稱華南銀行）所申設之存款帳戶（帳號 000000000000000
    號）及第一銀行汐止分行（下稱第一銀行）所申設之存款帳
    戶（帳號00000000000000號）之提款卡及密碼，以不詳代價
    ，交付姓名年籍不詳之詐騙集團成員使用，以供遂行詐欺犯
    行。嗣該詐騙集團成員，為下列詐欺犯行：
  (一)於99年5 月13日19時20分左右，詐騙集團成員以電話向乙○○佯以渠網路購物付款方式設定錯誤，要求乙○○依指示至
    提款機變更付款方式，致乙○○不疑有他，陷於錯誤，依詐
    騙集團成員之指示，於同日21時45分左右，在臺北市○○路
    ○段225號內湖郵局提款機前，匯款新臺幣（下同）13123 元
    至被告上開華南銀行帳戶。
  (二)於99年5 月13日夜間，詐騙集團成員以電話向丙○○佯以渠
    網購消費之付款方式設定錯誤，並要求丙○○至提款機將付
    款方式變更，致丙○○不疑有他，陷於錯誤，依詐騙集團成
    員之指示，於同日21時43分左右，在屏東市長治鄉香楊村香
    楊巷之統一超商內之中國信託提款機前，匯款29989 元至被
    告上開華南銀行帳戶。
  (三)於99年5月13日21時8分左右，詐騙集團成員以電話向庚○○
    佯以渠網購付款方式設定錯誤，並要求庚○○依指示至提款
    機變更付款方式，致庚○○不疑有他，陷於錯誤，依詐騙集
    團成員之指示，於同日21時45分左右，在臺南市○區○○路
    郵局提款機前，匯款29984元至被告上開華南銀行帳戶。
  (四)於99年5 月14日夜間，詐騙集團成員以電話向己○○佯以渠
    網購消費之付款方式設定錯誤，並要求己○○至提款機將付
    款方式變更，致己○○不疑有他，陷於錯誤，依詐騙集團成
    員之指示，於同日21時11分左右，在臺北縣淡水鎮○○路第
    一銀行提款機前，匯款28000元至被告上開第一銀行帳戶。
  (五)於99年5 月14日16時41分左右，詐騙集團成員先後以電話向
    戊○○佯以渠等為金石堂及郵局客服人員，因伊網路購物付
    款方式設定錯誤，並要求戊○○依指示至提款機變更付款方
    式，致戊○○不疑有他，陷於錯誤，依詐騙集團成員之指示
    ，於同日20時12分至23時11分左右，在臺北市大安區○○○
    路○段293號第一銀行提款機前，接續匯款75000元、23700元
    及4300元至被告上開第一銀行帳戶。
    嗣乙○○、丙○○、庚○○、己○○及戊○○查證後，方知
    受騙，並報警究辦。因認被告涉有第30條第1項、第339條第
    1項之幫助詐欺罪嫌云云。
三、按被告以外之人於審判外之陳述，雖不符前4 條之規定，而
    經當事人於審判程序同意作為證據，法院審酌該言詞陳述或
    書面陳述作成時之情況，認為適當者，亦得為證據。當事人
    、代理人或辯護人於法院調查證據時，知有第159條第1項不
    得為證據之情形，而未於言詞辯論終結前聲明異議者，視為
    有前項之同意。刑事訴訟法第159條之5定有明文。經查，本
    件判決以下所引用審判外之言詞或書面陳述，性質上雖屬傳
    聞證據，惟經本院審理時予以提示並告以要旨，公訴人及被
    告均未於言詞辯論終結前聲明異議，依刑事訴訟法第159 條
    之5 規定，自應例外賦予其證據適格之地位，而認其具有證
    據能力。
四、公訴人認被告涉犯幫助詐欺罪嫌，係以下列證據為憑：
  (一)被告供承上開華南銀行及第一銀行之帳戶為渠所開設，且係
    渠將該等帳戶之提款卡與密碼交付他人使用。
  (二)被告上開帳戶之開戶資料及交易明細表。
  (三)證人即被害人乙○○、丙○○、謝佳臻、己○○、戊○○於
    警詢中之證言。
  (四)被害人乙○○、丙○○、庚○○、己○○自動櫃員機匯款交
    易明細各1紙及戊○○自動櫃員機匯款交易明細表3紙。
五、按犯罪事實應依證據認定之，無證據不得認定犯罪事實；又
    不能證明被告犯罪者應諭知無罪之判決，刑事訴訟法第 154
    條第2項、第301條第1 項前段分別定有明文。復按事實之認
    定，應憑證據，如未能發現相當證據，或證據不足以證明，
    自不能以推測或擬制之方法，以為裁判基礎；又認定犯罪事
    實所憑之證據，雖不以直接證據為限，間接證據亦包括在內
    ，然而無論直接或間接證據，其為訴訟上之證明，須於通常
    一般之人均不致有所懷疑，而得確信其為真實之程度者，始
    得據為有罪之認定。再按刑事訴訟法第161條已於91年2 月8
    日修正公布，其第1 項規定：檢察官就被告犯罪事實，應負
    舉證責任，並指出證明之方法。因此，檢察官對於起訴之犯
    罪事實，應負提出證據及說服法院之實質舉證責任。倘其所
    提出之證據，不足為被告有罪之積極證明，或其指出證明之
    方法，無從說服法院以形成被告有罪之心證，基於無罪推定
    之原則，自應為被告無罪判決之諭知。末按刑法關於犯罪之
    故意，係採希望主義，不但直接故意，須犯人對於構成犯罪
    之事實具備明知及有意使其發生之兩個要件，即間接故意，
    亦須犯人對於構成犯罪之事實預見其發生，且其發生不違背
    犯人本意始成立（最高法院40年台上字第86號、76年台上字
    第4986號、92年台上字第128 號、22年上字第4229號判例意
    旨參照）。
六、訊據被告丁○○堅決否認有幫助詐欺之行為，略以：「我當
    時缺錢要找工作，看報紙應徵載小姐到賓館接客之馬伕，對
    方要求交出提款卡及密碼，作為客人匯款之使用，我才會將
    提款卡及密碼交出，我沒有要幫他人詐騙的意思。我看報紙
    去應徵工作，報紙我在偵查中也有交給檢察官，報紙是自由
    時報，99年5月11日Ｇ3版，刊登內容為『棕櫚泉休閒會館徵
    接送司機』，電話號碼0000000000號，我於99年5 月12日，
    用我的行動電話0000000000號或我家電話00000000號和對方
    聯繫，我打去後對方說是馬伕的工作，因為客戶不是用現金
    交易，而要用轉帳，所以要我提供提款卡及密碼，要我用自
    己的提款卡去領錢，對方說怕我帳戶有問題，沒有辦法把錢
    領出來，所以要我先交給他2 個帳戶的提款卡及密碼，對方
    要試看看，錢有沒有辦法匯進去、領出來。對方說我一定要
    先交提款卡給他，才能知道我有沒有信用，我以為只是應徵
    時取信公司的要求，公司認為我的錢與叫小姐的錢不能混在
    一起，所以要我先將自己的錢領出，裡面只留叫小姐的錢。
    對方於5 月12日19時許，在基隆火車站前漢堡王收走我的提
    款卡，對方沒有給我報酬。我當時不知道交付提款卡及密碼
    給對方，對方會拿來做不法使用，是因為對方原來和我約好
    5 月15日上班，結果對方爽約，我才知道不對勁，我就於隔
    個禮拜一（5 月17日）去銀行作銷戶動作，才知道帳戶被凍
    結。我會去作銷戶動作，是因為我認為提款卡會出事，銀行
    帳戶可能會被詐騙集團拿去亂用。但我交提款卡給對方時，
    確實不知對方為詐騙集團。」等語置辯。經查：
  (一)上開華南銀行及第一銀行之帳戶為被告所申辦，而被害人乙○○、丙○○、庚○○、己○○及戊○○於上開時、地為不
    明人士詐騙，以操作提款機，匯款進入被告上開帳戶，嗣為
    詐騙集團成員提領一空等情，業據被告供陳在卷，核與證人
    即被害人乙○○、丙○○、庚○○、己○○及戊○○於警詢
    中證述情節相符，且有被告上開各帳戶申辦資料及自動提款
    機交易明細附卷可稽，則被告所申辦之上開帳戶為不明人士
    用於詐欺他人之事實，應可認定。然上開證據，雖足以證明
    被害人等確實因遭詐騙而將款項匯入被告所有上開帳戶之事
    實，但尚無法據此逕予推認被告於交付帳戶予他人時，有容
    任他人使用而為幫助詐欺之犯意。
  (二)依據偵查卷附被告於99年6 月28日，在偵查庭中所提出之99
    年5 月11日自由時報Ｇ3版報紙1張，其內確實刊登內容為『
    棕櫚泉休閒會館徵接送司機』，電話號碼0000000000號之廣
    告1 則，此有該份報紙原件附卷可稽（詳99偵2916卷105 頁
    ）；又依被告所言，調取被告使用之行動電話0000000000號
    、家用電話00000000 號之通聯紀錄，發現被告確實於99年5
    月12日14時58分21秒、99年5月15日23時5分57秒，有用家用
    電話00000000號和上開徵人廣告之電話0000000000號通話各
    66秒、29秒之紀錄，此亦有0000000000號、0000000000號及
    00000000號電話之電信資料查詢報表附卷可稽（詳本院卷）
    。觀諸上開自由時報廣告版，刊登廣告內容與一般徵人廣告
    無異，並非坊間徵求帳戶或個人資料之詐騙廣告，而調閱被
    告家用電話通聯紀錄，亦確有與廣告刊登之電話有通聯，足
    認被告所辯係看報紙找工作，而為詐騙集團騙走提款卡及密
    碼等情節，並非子虛。
  (三)刑事法上幫助犯之成立須客觀上有幫助行為，主觀上有幫助
    故意，即行為人知他人係實施犯罪，且認識其行為將足以就
    他人所實施之犯罪發生助力為要件，若其行為雖在外觀上有
    對他人犯罪施以助力，然其對正犯之犯罪行為並無認識，即
    屬欠缺幫助故意，自難論以幫助犯。提供自己帳戶予他人之
    原因非一，蓄意犯罪者固然不少，因被騙、遺失而成為被害
    人之情形，亦所在多有，非必然出於幫助他人實施犯罪之故
    意，是提供帳戶之人是否成立犯罪，自應依證據證明之。一
    般人對於社會事物之警覺性或風險評估，常因人而異，且與
    受教程度、從事之職業、心智是否成熟，並無必然之關連，
    此觀諸詐騙集團之詐騙手法，經政府大力宣導及媒體大幅報
    導後，猶恆見高級知識分子受騙，即可明瞭。現今詐欺集團
    詐騙手法花招百出，無所不騙，除一般以詐騙電話誘騙民眾
    匯款之外，利用刊登求職廣告或申辦貸款廣告手法，騙取可
    以逃避執法人員追查之行動電話門號、金融機構存款帳戶供
    渠等使用，亦時有所聞。本案被告為找工作，經素不相識之
    人以上開「客戶不是用現金交易，而要用轉帳，所以要伊提
    供提款卡及密碼，要用伊的提款卡去領錢，怕伊帳戶有問題
    ，沒有辦法把錢領出來，所以要伊先交給他2 個帳戶的提款
    卡及密碼，試看看錢有沒有辦法匯進去、領出來」之事由，
    要求渠提供提款卡及密碼，竟未多加質問，亦未察覺不合理
    之處，即擅予提供，固與一般人所會採取之應對措施有所落
    差，然上開以一般常人智識程度及社會經驗可能判別其中有
    詐之推論，並不能排除另有因年紀尚輕或社會經驗不足，而
    不具此種警覺程度之人，況現今謀職不易，求職者為順利謀
    得工作，往往順應雇主之要求，以求錄用，雖思慮欠週詳，
    尚未悖於常情。若一般人會因詐騙集團成員言詞相誘而陷於
    錯誤，進而交付鉅額財物，則金融帳戶之持有人因相同原因
    陷於錯誤，並交付提款卡及密碼洵有可能，自不能以吾等客
    觀常人智識經驗為基準，遽而推論被告必具相同警覺程度，
    而對「構成犯罪之事實必有預見」。本案中檢察官係自從事
    犯罪偵查工作者之角度，以間接推論之方式，認定被告具有
    幫助詐欺之故意，卻完全忽略被告僅係一般民眾，對詐騙集
    團詭譎多變之詐騙技倆，非當然知悉，對於提款卡及密碼交
    付他人，可能被詐騙集團利用充詐騙他人之工具，亦未必有
    認識。再衡以常情，出售帳戶資料予詐欺集團者，交付帳戶
    、銀貨兩訖後，即無再行聯絡對方之必要，而被告於99 年5
    月12日交付帳戶後，於5 月15日仍有主動撥打對方電話之紀
    錄，核與渠辯稱交付帳戶資料後，於5 月15日有向對方確認
    上班情形但對方爽約等情相符，益徵被告係一時失誤，誤信
    求職廣告，方予詐騙集團可趁之機，利用渠帳戶轉匯不法所
    得。檢察官僅在聲請簡易判決處刑書之犯罪事實欄中記載被
    告「以不詳代價」將提款卡與密碼交付詐騙集團成員使用，
    但始終無法提出事證以實其指訴，自難徒憑檢察官片面之臆
    測，即為被告不利之認定。又以一個正常理性人來說，豈有
    無償提供自己帳戶予詐欺集團使用，讓詐欺集團得以隱身幕
    後，享受鉅額不法暴利，無端讓自己接受檢警追查，負擔刑
    責之理，此點不合情理至極之事，反而未見檢察官有何論述
    。是以檢察官在被告否認犯罪下，僅依間接推論，即謂被告
    所辯不可採信，並更進一步指被告係基於不確定故意將帳戶
    資料交付詐欺集團，實不足取。
七、綜上所述，被告上開帳戶固遭詐欺集團利用作為詐欺取財之
    入帳帳戶，然被告交付提款卡、密碼予詐欺集團，既係因求
    職受騙而交付，難認被告對於交付之帳戶資料將遭詐欺集團
    使用作為行騙之工具有所認識，則被告有無提供上開帳戶供
    他人為詐欺取財使用之動機與目的，即有合理懷疑存在。公
    訴人所舉之證據，尚無法證明被告確有幫助詐欺取財之犯意
    ，且本院綜合公訴人所提出之證據及卷內之所有直接及間接
    證據後，認為尚無法達到令通常一般之人均不致於有所懷疑
    ，而得確信被告確有公訴人所指上開幫助詐欺取財之犯行。
    此外，復查無其他積極之證據，足資證明被告確有上開幫助
    詐欺取財之犯行，揆諸首揭法條及判例、判決意旨，應認不
    能證明被告犯罪，依法應為被告無罪之諭知。
八、檢察官另以99年度偵字第3884號卷移送併案辦理，查該案內
    容，與本件99年度偵字第2916號聲請簡易判決處刑書，犯罪
    事實欄中被害人蔡明瀚遭詐騙者為完全相同之內容，此一完
    全相同之內容既經本院判決，實無再退卷必要，併此敘明。
九、據上論斷，應依刑事訴訟法第452條、第301條第1 項，判決
    如主文。
本案經檢察官甲○○到庭執行職務。
中    華    民    國    99    年    10    月    28    日
                  刑事第一庭審判長法  官  王福康
                                  法  官  羅貞元
                                  法  官  劉桂金
以上正本證明與原本無異。
如不服本判決應於收受送達後10日內向本院提出上訴書狀，並應
敘述具體理由；其未敘述上訴理由者，應於上訴期間屆滿後20日
內向本院補提理由書(均須按他造當事人之人數附繕本)「切勿逕
送上級法院」。
中    華    民    國    99    年    10    月    28    日
                                  書記官  彭淑芳

司法院資訊處製作；財團法人民間司法改革基金會備份。
